最高法院民事判決　　　　　　　　　　　　　　　八十七年度台上字第三○五四號
　　上　訴　人　徐 忠 富
　　　　　　　　徐 榮 和
　　共　　　同
　　訴訟代理人　陳 慧 錚律師
　　上　訴　人　徐 新 榮
　　　　　　　　徐 清 榮
　　被 上訴 人　徐 森 榮
　　　　　　　　徐 富 榮
　　　　　　　　李徐秀英
　　　　　　　　徐 桂 妹
　　　　　　　　徐 焜 昌
　　　　　　　　徐 焜 明
　　　　　　　　鍾 竹 英
　　　　　　　　徐 秋 貞
　　　　　　　　徐 焜 盛
　　　　　　　　邱 玉 招即.
　　　　　　　　徐 秀 金
右當事人間請求遺產繼承登記等事件，上訴人對於中華民國八十七年一月十二日台灣
高等法院高雄分院第二審更審判決（八十六年度上更(二)字第二八號），提起上訴，本
院判決如左：
    主  文
原判決廢棄，發回台灣高等法院高雄分院。
    理  由
本件為請求分割共有物事件，為必要共同訴訟，其訴訟標的對於共同訴訟當事人必須
合一確定，本件雖僅上訴人徐忠富、徐榮和提起第三審上訴，惟依民事訴訟法第五十
六條第一項第一款規定，其上訴之效力及於未提起上訴之同造當事人徐新榮、徐清榮
，爰將該二人並列為上訴人，合先說明。
本件上訴人主張：坐落屏東縣麟洛鄉○○段五六七地號（重測前為麟洛段七六三地號
）面積○‧一四七一八二公頃（重測前為○‧一三四三公頃）土地，原為伊與被上訴
人徐森榮、徐焜盛、徐富榮及已故徐阿棟（即徐棟、下同、於四十八年十月二十六日
死亡）共有，其應有部分各為徐忠富八十分之八、徐榮和八十分之八，徐新榮八十分
之十六、徐清榮八十分之十、徐森榮八十分之二十、徐焜盛八十分之三、徐富榮八十
分之三、徐阿棟八十分之十二。徐阿棟之繼承人或再轉繼承人為被上訴人邱玉招、徐
富榮、徐桂妹、徐秀金、李徐秀英、鍾竹英、徐焜昌、徐焜明、徐秋貞、徐焜盛（下
稱邱玉招等十人），其等尚未就系爭土地徐阿棟之應有部分辦理繼承登記。而兩造就
上開土地並無不分割之特約，系爭土地為建地，亦無不能分割之情形，因分割方法未
能達成協議，因而請求判決分割等情，爰求為命就兩造共有系爭土地予以分割之判決
（上訴人另請求被上訴人邱玉招等十人辦理繼承登記部分，已經第一審為上訴人勝訴
之判決，被上訴人邱玉招等十人對之未聲明不服）。
被上訴人李徐秀英、徐桂妹、徐焜昌、徐焜明、鍾竹英、徐焜盛則以：請求原物分割
，並贊同依第一審判決附圖第一方案所示之方法分割等語。被上訴人徐森榮則以：贊
同依第一審判決附圖第二方案所示之方法分割。但面臨道路之共有人應補償裏地共有
人地價之差額等語。被上訴人徐秀金、徐富榮則以：希望能依原有建物之位置分割，
並保留祖堂等語。分別資為抗辯。
原審廢棄第一審就系爭土地所為分割方法之判決，改判如原判決所附之複丈成果圖（
下稱附圖）Ｂ方案所示之分割方法，無非以：上訴人主張之前開事實，業據其提出土
地登記簿謄本及戶籍登記簿謄本等件為證，且為被上訴人所不爭執，堪信為真實，上
訴人求為裁判上之分割，即屬正當。本件經斟酌：（一）使用現況：系爭土地僅西側
鄰接十五公尺寬之成功路，其餘三面均與他人土地接壤，並無其他通道，其西北角有
徐忠富、徐榮和所有鋼筋水泥平房，西南角有徐新榮所有鋼筋水泥平房，東北角則為
徐森榮所有之紅瓦磚造平房及豬舍，餘均為老舊空屋，業經第一審勘驗現場明確，有
勘驗筆錄、現況圖及複丈成果圖可稽。又上訴人徐忠富、徐榮和於其房屋坐落之基地
上設定有地上權，宜將徐榮和、徐忠富、徐新榮、徐森榮房屋坐落部分分歸其等取得
。（二）交通情形：系爭土地既僅西側面臨道路，為使兩造分得土地均能直接對外交
通，臨街之部分，自宜分由各共有人取得，並儘可能依其應有部分比例分配。（三）
經濟效果與利益：面臨道路之土地既儘量依其應有部分之比例分配，則每位共有人所
分得土地價值應較平允，且可避免在系爭土地開設道路，浪費兩造之土地應有部分資
源。（四）當事人之意願：經囑託屏東地政事務所鑑測之分割方案，不論如附圖Ａ方
案或Ｂ方案，到場之被上訴人徐森榮、徐焜盛、與上訴人均表示贊成。而對未到場之
徐富榮、依附圖Ｂ案，亦能將其所原使用之位置「Ｅ」部分分歸其取得。而徐阿棟之
繼承人即被上訴人邱玉招等十人所分得「Ｆ」部分，乃完整之地形，其中到場之被上
訴人徐焜盛亦表贊同。另上訴人徐清榮、徐新榮二人均表示願意繼續保持共有。而被
上訴人邱玉招等十人就其繼承之土地，迄未完成分別共有之登記，仍須維持公同共有
之關係。爰採如附圖所示Ｂ方案之方法為分割，以資兼顧等詞，為其判斷之基礎。
惟按地上權為物權，除地上權人嗣取得為地上權標的之土地所有權，致其地上權因混
同而消滅外，地上權不因其標的之土地分割而消滅，即該地上權仍存在於設定人分得
之土地上。是於定共有物之分割方法時，應斟酌該土地之地上權設定情形，俾免有失
公平。查原審既認定系爭土地上設定有上訴人徐榮和、徐忠富應有部分各二分之一之
地上權，然其設定人為何人，其範圍如何，又原判決所定分割方法中，上訴人徐榮和
、徐忠富所分得部分，是否與其地上權範圍相一致，如未一致，其理由為何﹖原審均
未進一步詳為調查審認，並於判決理由項下說明其論斷依據，即遽定如原判決主文所
示之分割方法，已有未洽。況查系爭土地之東北角，似亦設定有訴外人「徐連妹」之
地上權，又依第一審勘驗現場所製作之現場略圖所示，該地上權範圍內，似除部分為
空地外，大部分為被上訴人徐森榮所使用（見一審家訴字卷三八頁、家訴更字卷一一
三、一一八、一二九頁）。究竟「徐連妹」之上開地上權之設定人為何人，其範圍如
何﹖又「徐連妹」與被上訴人徐森榮之關係為何﹖且該「徐連妹」似已亡故（見一審
家訴更字卷一一三頁所載被上訴人徐森榮之陳述），其繼承人為何﹖亦均與定系爭土
地之分割方法是否適當、公允關係頗切。乃原審俱未查明審認，逕為如主文所示之分
割方法為分割，亦嫌速斷，難昭折服。上訴論旨，執以指摘原判決為不當，求予廢棄
，非無理由。
據上論結，本件上訴為有理由。依民事訴訟法第四百七十七條第一項、第四百七十八
條第一項，判決如主文。
中      華      民      國    八十七    年     十二     月     三十     日
                              最高法院民事第七庭
                                  審判長法官  朱  錦  娟
                                        法官  蘇  茂  秋
                                        法官  蘇  達  志
                                        法官  顏  南  全
                                        法官  葉  賽  鶯
      右正本證明與原本無異
                                              書  記  官
中      華      民      國    八十八    年      一      月     十一     日
